【裁判字號】    95,訴,1188
【裁判日期】    951128
【裁判案由】    損害賠償
【裁判全文】
臺灣桃園地方法院民事判決              95年度訴字第1188號
原      告  國防部陸軍司令部
法定代理人  戊○○
訴訟代理人  徐克銘律師
複  代理人  洪大植律師
被      告  丙○○
            丁○○
            甲○○
            乙○○
共      同
訴訟代理人  廖威淵律師
上列當事人間損害賠償事件，經本院於民國95年11月16日言詞辯
論終結，判決如下：
    主  文
原告之訴及假執行之聲請均駁回。
訴訟費用由原告負擔。
    事  實
甲、原告方面：
一、聲明：
  (一)被告丙○○應給付原告新台幣（下同）141 萬4,697 元，及
    自起訴狀繕本送達翌日起至清償日止，按週年利率5%計算之
    利息。
  (二)被告丁○○應給付原告141 萬4,697 元，及自起訴狀繕本送
    達翌日起至清償日止，按週年利率5%計算之利息。
  (三)被告甲○○應給付原告94萬3,169 元，及自起訴狀繕本送達
    翌日起至清償日止，按週年利率5%計算之利息。
  (四)被告乙○○應給付原告94萬3,169 元，及自起訴狀繕本送達
    翌日起至清償日止，按週年利率5%計算之利息。
  (五)願供擔保，請准宣告假執行。
二、陳述：
  (一)原告前列管桃園縣國軍老舊眷村「居易新村」，於民國44至
    45年間收購桃園縣平鎮鄉○○段廣興小段第89之1 等11筆土
    地，其中原地號桃園縣平鎮鄉○○段廣興小段第279 之2 （
    重測後為廣豐段第775 地號）及280 地號（重測後為廣豐段
    第386 地號，後併入第381 地號）原所有權人宋維健（即被
    告之被被繼承人）於44年9 月10日與原告簽訂賣渡證書出賣
    予原告。而於賣渡證書中約定應於土地所有人辦理分割登記
    後再行交付。買賣契約雖於45年間訂立，然移轉所有權之請
    求權在土地所有人辦理繼承登記時條件成就，繼承人因承受
    被繼承人之權利義務，故在辦理繼承登記後負有將系爭土地
    權移轉登記之契約義務。
  (二)84年7 月2 日宋維健之繼承人宋盛家死亡，被告因分割繼承
    登記由宋盛家處繼承取得系爭土地，被告於辦理繼承登記後
    ，竟將系爭土地轉賣予訴外人邱文彬，並於87年1 月22日移
    轉登記予邱文彬，致原告無法取得系爭土地之所有權。
  (三)爰依讓渡證書之約定、民法第二百二十六條債務不履行之損
    害賠償請求權及第一千一百四十八條繼承之規定，訴請被告
    應分別賠償損害（計算式詳如附表所示）。為此，訴請判決
    如聲明之所示。
三、對被告抗辯所為之陳述：
  (一)系爭賣渡證書雖為影本，惟其前後文字內容連續一貫，且其
    載明「特立本證書壹份付執為照」等語，可知系爭賣渡證書
    僅存有原本1 份。而自讓渡證書簽訂迄今僅有原告1 人請求
    被告移轉系爭土地，無其他第三人為此主張，其真正性應屬
    可信。且第775 地號土地除有系爭讓渡證書外，訴外人邱陳
    坤曾就其所有之應有部分簽訂賣渡證書，而該賣渡證書之影
    本亦均為原告所持有，亦徵原告為賣渡證書之契約當事人。
    故系爭賣渡證書之契約當事人應為原告與宋維健。
  (二)依最高法院17年上字第1118號判例及同院92年度台上字第15
    83號判決意旨，解釋契約應斟酌立約當時之情形，以探求當
    事人之真意。查系爭讓渡證書及訴外人邱陳坤就系爭土地中
    原地號宋屋段廣興小段第279 之2 地號土地所簽訂之讓渡證
    書，均載明「該賣渡土地，現在是暫作賣渡關于持分一部俟
    至土地分筆交換完了同時另行再作成賣渡證書，並移轉登記
    …。」等語，其真意係指系爭土地於簽訂賣渡證書時係處於
    公同共有狀態，而約明至系爭土地之各共有人所有權範圍均
    告確定後，再行辦理移轉登記，故於84年7 月2 日宋維健之
    繼承人宋盛家死亡後，宋盛家之繼承人即被告應於85年6 月
    11日辦理繼承登記後，已符合「持分一部俟至分筆交換完了
    」之情形。
  (三)另依最高法院64年度台上字第1567號判例、同院91年度台上
    字第100 號判決及同院84年度台上字第1213號判決意旨，兩
    造所訂契約如已將雙方應負之相關權利義務予以明定，將來
    係依所定契約內容履行，而無須另行訂約者，該契約應屬本
    約而非預約，且當事人如已給付買賣價金完畢，應屬本約而
    非預約。經查，系爭賣渡證書已訂明特定土地及價金等買賣
    契約成立之必要之點，無另訂其他本約之需要，故系爭賣渡
    證書屬本約之性質而非預約。被告既為系爭賣渡證書之繼承
    人，自應依約移轉系爭土地之所有權予原告。
  (四)依民法第一百條、第一百零二條規定，附條件或期限之法律
    行為當事人，如於條件成否未定或期限屆至前，有損害相對
    人應得之利益之行為時，應負損害賠償之責任。縱不論賣渡
    證書所約定「俟至土地分筆交換完了」之條件是否成就或期
    限是否已屆至。被告於完成繼承登記後未將系爭土地移轉予
    原告而轉賣邱文彬，致「俟至土地分筆交換完了」此一條件
    已無成就之可能，使原告無法取得系爭土地所有權，顯有違
    賣渡證書之約定，被告損害原告依賣渡證書應得之利益，自
    應負債務不履行之損害賠償責任。
  (五)消滅時效係自請求權可行使時起算，是以請求權之行使若訂
    有法律上之障礙，例如期限或停止條件之約定，則請求權係
    自期限屆滿或條件成就後始得行使，其請求權之時效期間亦
    應自條件成就時方得起算，最高法院93年度台上字第1341號
    判決及同院85年度上字第121 號判決皆明揭此旨。系爭賣渡
    證書既載明「該賣渡土地，現在是暫作賣渡關于持分一部俟
    至土地分筆交換完了同時另行再作成賣渡證書，並移轉登記
    。」原告請求被告移轉系爭土地所有權之消滅時效期間，應
    自該期限屆至或條件成就後，即於85年6 月11日系爭土地辦
    理分割繼承之日方得起算，故原告未罹於時效。
四、證據：提出土地登記簿3 件、賣渡證書3 件、地價謄本2 件
    （均為影本）系爭土地資料整理表、繼承系統表各1 件為證
    。
乙、被告方面：
一、聲明：
  (一)駁回原告之訴及假執行之聲請。
  (二)如受不利判決，被告願供擔保，請准宣告免為假執行。
二、陳述：
  (一)被告否認系爭賣渡證書之真正，原告應就賣渡證書之真正及
    其契約當事人究為何人負舉證之責。且系爭賣渡證書上無任
    何字句證明買主為「陸軍總司令部」，原告既非買主，應以
    當事人不適格予以駁回。
  (二)被告否認系爭土地於84年7 月2 日後即分筆交換完了，原告
    須就「持分一部俟至分筆交換完了」及何時分筆交換完了舉
    證。況依土地謄本所載，73年4 月21日發生分割繼承原因，
    宋維健之繼承人宋盛家於76年5 月16日按應有部分1/6 登記
    完畢。若依原告主張系爭土地之共有關係消滅並轉變為單獨
    所有之情形後，即應將系爭土地所有權移轉予原告，惟系爭
    土地並無單獨所有之情形，因宋盛家等人係按應有部分6 分
    之1 登記。
  (三)又於宋維健之繼承人宋盛家等6 人就386 地號土地辦理分割
    繼承登記後，每人應有部分為1/6 ，足見該土地為宋維健單
    獨所有，既為宋維健單獨所有，買賣履行上應無障礙，原告
    何以未請求履行，賣渡證書係45年9 月10日所寫，迄今已50
    年有餘，亦已罹於時效。且自宋盛家等繼承登記後即自73年
    4 月21日起算，迄今超過22年以上，亦已罹於時效。另系爭
    賣渡證書僅為預約，原告持之以為請求，顯無理由。縱其為
    本約，則其主張之約定究係附條件或期限，亦未見原告說明
    。
  (四)為此，請為判決如答辯聲明所示。
三、證據：無。
    理  由
一、兩造不爭執事項：
  (一)宋維健之繼承人有宋盛家、宋盛章、宋盛國、宋盛興、宋盛
    照、宋盛治6 人，被告4 人為宋盛家之繼承人。
  (二)桃園縣平鎮鄉○○段廣興小段第280 地號土地，重測後為桃
    園縣平鎮市○○段第386 地號。宋盛家等6 人於76年5 月16
    日以分割繼承為原因登記取得第386 地號土地，應有部分各
    1/6 。嗣第386 地號併入第381 地號土地（下稱系爭第381
    地號土地）。被告4 人於85年6 月11日以分割繼承為原因登
    記取得第381 地號土地所有權，丙○○應有部分3/300 、丁○○3/300 、甲○○2/ 300、乙○○2/300 。復於86年7 月
    3 日出賣予訴外人林陳海。
  (三)桃園縣平鎮鄉○○段廣興小段第279-2 地號土地，重測後為
    廣興段第775 地號（下稱第775 地號土地），被告於85年6
    月5 日以分割繼承為原因登記取得所有權，丙○○應有部分
    為3/300 、丁○○3/300 、甲○○2/ 300、乙○○2/300 。
    嗣於87年1 月22日出賣予訴外人邱文彬。
二、兩造之爭點：
  (一)賣渡證書之真正及其契約之當事人為何？
  (二)若賣渡證書為真，賣渡證書所載「持分一部俟至分筆交換完
    了」意義為何？
  (三)原告之移轉登記請求權是否已罹於時效而消滅？
三、本院之判斷：
  (一)按當事人主張有利於己之事實者，就其事實有舉證之責任。
    私文書應由舉證人證其真正。但他造於其真正無爭執者，不
    在此限。民事訴訟法第二百七十七條、第三百五十七條分別
    定有明文。且民事訴訟如係由原告主張權利者，應先由原告
    負舉證之責，若原告先不能舉證，以證實自己主張之事實為
    真實，則被告就其抗辯事實即令不能舉證，或其所舉證據尚
    有疵累，亦應駁回原告之請求（最高法院17年上字第917 號
    判例）。當事人提出之私文書，必先證其真正，始有形式上
    之證據力，更須其內容與待證事實有關，且屬可信者，始有
    實質上之證據力（最高法院22年上字第2536號判例）。
  (二)原告主張於民國44至45年間向宋維健收購坐落桃園縣平鎮鄉
    ○○段廣興小段第279 之2 及第280 地號土地之事實，雖提
    出有宋維健署名、蓋印之賣渡證書影本為證，惟為被告否認
    賣渡證書之真正，依民事訴訟法第三百五十七條前段規定及
    上揭判例意旨，則原告負有證明該文書真正及買賣契約存在
    之責。原告雖以賣渡證書影本前後文字內容連續一貫，且自
    讓渡證書簽訂迄今僅有原告1 人請求被告移轉系爭土地，及
    第775 地號土地除有系爭讓渡證書外，訴外人邱陳坤曾就其
    所有之應有部分簽訂賣渡證書，而該賣渡證書之影本亦同為
    原告所持有云云，用以證明原告為系爭土地之買受人及賣渡
    證書之真正。惟查：
    1.原告所提出之賣渡證書影本有3 頁，土地標示部分與宋維
      健署名、蓋印部分分屬不同頁面，3 頁影本是否同屬1 件
      賣渡證書已有可疑，且賣渡證書上載土地有4 筆，與原告
      主張向宋維健收購土地2 筆不符。
    2.又原告主張讓渡證書記載「該賣渡土地，現在是暫作賣渡
      關于持分一部俟至土地分筆交換完了同時另行再作成賣渡
      證書，並移轉登記…。」等語，其真意係指系爭土地於簽
      訂賣渡證書時係處於公同共有狀態，而約明至系爭土地之
      各共有人所有權範圍均告確定後，再行辦理移轉登記云云
      ，然：
      宋維健之繼承人有宋盛家、宋盛章、宋盛國、宋盛興、
        宋盛照、宋盛治6 人，被告4 人為宋盛家之繼承人，有
        原告提出之繼承系統表在卷可參（見本院卷第5 頁），
        復為被告所不爭執。而系爭第386 地號土地於76年5 月
        16日以分割繼承為原因登記予宋維健之繼承人宋盛家、
        宋盛章、宋盛國、宋盛興、宋盛照、宋盛治，每人應有
        部分各為1/6 ，有386 地號土地登記簿謄本在卷可稽（
        見本院卷第12頁），依原告主張宋盛家、宋盛章、宋盛
        國、宋盛興、宋盛照、宋盛治6 人因繼承取得之第386
        地號土地既係繼承自宋維健而來，且每人應有部分各1/
        6 ，則當時宋維健所有之第386 地號土地應為宋維健單
        獨所有，而無共有之情況，此與原告所提賣渡證書影本
        上載「持分一部俟至分筆交換完了」，及原告主張於簽
        訂賣渡證書時係處於公同共有狀態，而約明至系爭土地
        之各共有人所有權範圍均告確定後，再行辦理移轉登記
        等情不符。
      而第775 地號土地，被告4 人於85年6 月5 日以分割繼
        承為原因登記取得，被告丙○○應有部分為3/300 、丁○○應有部分3/300 、甲○○應有部分2/300 、乙○○
        應有部分2/300 ，有第775 地號土地登記簿謄本附卷可
        參（見本院卷第6 頁），原告未提出相關土地登記資料
        以證明第775 地號土地即為賣渡證書之第279 之2 地號
        土地，亦無證據證明該土地於被告繼承登記取得前係處
        於公同共有之狀態。原告主張難認與事實相符。是依賣
        渡證書內容或訴外人邱陳坤之賣渡證書影本，均不能證
        明系爭賣渡證書之真正。
    3.再者，原告所提賣渡證書影本僅有出賣人之署名、蓋印，
      未有任何買受人之記載，原告不能提出賣渡證書之原本，
      即未能舉證證明賣渡證書之形式上真正。且原告為政府機
      關，若果收購系爭土地，必有相關收購之文件資料，惟原
      告復未能提出收購系爭土地之相關文件，以證明為收購系
      爭土地之買受人，上開賣渡證書影本自不能為原告有利之
      證據。
  (三) 綜上所述，原告不能舉證證明賣渡證書之形式真正，亦不
     能證明原告與宋維健間就系爭土地之買賣契約存在，原告
     依民法第二百二十六條債務不履行損還賠償及繼承之法律
     關係，請求被告賠償損害，即屬無據，不應准許，應予駁
     回。
四、本件事證已臻明確，兩造其餘主張陳述及所提證據，經核與
    本件判決之結果均無影響，爰不另一一論述，併此敘明。
五、據上論結：本件原告之訴為無理由，依民事訴訟法第七十八
    條，判決如主文。
中    華    民    國    95    年    11    月    28    日
                  民事第二庭    法  官  蔡寶樺
以上正本係照原本作成
如對本判決上訴，須於判決送達後20日內向本院提出上訴狀
中    華    民    國    95    年    11    月    28    日
                                書記官  李家
┌────────────────────────────────────────────┐
│附表：                                                                95年度訴字第1188號│
├──┬────┬──────┬───┬────┬───────┬────────────┤
│土地│面    積│公告土地現值│被  告│應有部分│原告請求之金額│原告請求系爭土地之總金額│
│地號│ （㎡） │ （新台幣） │姓  名│        │  （新台幣）  │  （4 捨5 入算至整數）  │
├──┼────┼──────┼───┼────┼───────┼────────────┤
│系  │2,531.36│26,768 元   │丙○○│300分之3│64萬1,978.2 元│1.丙○○：141 萬4,697 元│
│爭  │        │            ├───┼────┼───────┤（641,978.2＋772,718.4＝│
│第  │        │            │丁○○│300分之3│64萬1,978.2 元│  1,414,697）           │
│775 │        │            ├───┼────┼───────┤                        │
│地  │        │            │甲○○│300分之2│42萬7,985.46元│2.丁○○：141 萬4,697 元│
│號  │        │            ├───┼────┼───────┤（641,978.2＋772,718.4＝│
│    │        │            │乙○○│300分之2│42萬7,985.46元│  1,414,697）           │
├──┼────┼──────┼───┼────┼───────┤                        │
│系  │3,219.66│24,000 元   │丙○○│300分之3│77萬2,718.4 元│3.甲○○：94萬3,169 元  │
│爭  │        │            ├───┼────┼───────┤（427,985.46＋515,184＝ │
│第  │        │            │丁○○│300分之3│77萬2,718.4 元│  943,169）             │
│381 │        │            ├───┼────┼───────┤                        │
│地  │        │            │甲○○│300分之2│51萬5,184 元  │4.乙○○：94萬3,169 元  │
│號  │        │            ├───┼────┼───────┤（427,985.46＋515,184＝ │
│    │        │            │乙○○│300分之2│51萬5,184 元  │  943,169）             │
└──┴────┴──────┴───┴────┴───────┴────────────┘


司法院資訊處製作；財團法人民間司法改革基金會備份。
